臺灣屏東地方法院民事判決
109年度潮簡字第137號
原      告  楊丕暄  
訴訟代理人  孔福平律師
複代理人    陳彥勝律師
            梁家豪律師
被      告  黃林淑慧
訴訟代理人  黃聖翔  
被      告  吳秀菊  
            林柏鈞  
            林紫微  

            林紫霞  
            曾肇昇  
            曾稜惠  
            林振益  
            林雅珍  
            林雅玲  
            林雅玟  
            林逸民    原住19-B,Charn Issara Tower II 292

                        pi,Huay Kwang Bangkok 00000 Tha              iland

            林慶銘  
            林靜慈  
            林慶賢  
            林耀章  
            林世傑  
            林世榮  
            林秀媛  
            林美麟  
            呂欣樺  
上一人            
訴訟代理人  呂昭順  
被      告  鄭仁程  
上一人
訴訟代理人  蘇青山  
被      告  陳秀羚  
            林崴心  
            林嘉豪  
上列當事人間請求分割共有物事件，本院於民國111年3月1日言
詞辯論終結，判決如下：
　　主  文
附表編號1至3之「繼承人」欄所示被告，應分別就如附表編號1
至3所示被繼承人所遺屏東縣○○鄉○○段000地號土地應有部分辦理
繼承登記。
兩造共有坐落屏東縣○○鄉○○段000地號土地，分割方法如附表及
附圖所示。
訴訟費用由兩造按附表「應有部分比例」欄負擔。
    事實及理由
壹、程序方面：
一、按簡易訴訟之訴狀送達後，原告不得將原訴變更或追加他訴
    ，但請求之基礎事實同一者，不在此限。民事訴訟法第255
    條第1 項但書第2 款、第436 條第2 項各有明定。查原告起
    訴之請求嗣變更、追加如下述（本院卷一第4、37；卷三第1
    18-120頁），核屬基礎事實同一之請求，於法有據。 
二、按當事人死亡者，訴訟程序在有繼承人、遺產管理人或其他
    依法令應續行訴訟之人承受其訴訟以前當然停止。第168條
    至第172條及前條所定之承受訴訟人，於得為承受時，應即
    為承受之聲明。他造當事人，亦得聲明承受訴訟。民事訴訟
    法第168條、第175條定有明文。查被告壬○○、申○○於訴訟進
    行中死亡，分別經原告對壬○○之繼承人即被告丑○○、癸○○、
    寅○○；申○○之繼承人即被告地○○、子○○、未○○聲明承受訴訟
    等情，有民事聲明承受訴訟狀、戶籍謄本、繼承系統表、拋
    棄繼承、臺灣高雄少年及家事法院110年度司繼字第1065、2
    303號裁定等件為證（本院卷三第98-108、113、151-156頁
    ），揆諸上揭規定，自應准許。　
三、除被告辛○○、Ａ○○外，其餘被告經合法通知，均無正當理由
    未於最後言詞辯論期日到場，核無民事訴訟法第386條所列
    各款情形，就未到場被告部分，爰依原告之聲請，由其一造
    辯論而為判決。
貳、實體方面：
一、原告主張：兩造為坐落屏東縣○○鄉○○段○○○地○○○000地號土
    地（下稱系爭土地）共有人，其中附表編號1至3之「繼承人
    」欄（下略）所示被告分別為被告己○○、林碧舞、林碧鳳之
    繼承人，尚未就系爭土地辦理繼承登記，各共有人應有部分
    如附表所示。系爭土地並無不得分割情事，但因兩造未達成
    分割協議，考量系爭土地為一般農業區之農牧用地，共有人
    眾多，系爭土地中間有一大水池（下稱系爭水池），並無地
    上物，且地層嚴重下陷，如原物分割，各共有人分得面積均
    小，且需鉅款築堤為界，日後界址易生爭執，亦不利作耕地
    使用。如採變價分割，可由市場機制發揮土地最大經濟價值
    ，並聲明：㈠附表編號1至3之被告應分別就被繼承人所遺系
    爭土地應有部分辦理繼承登記。㈡系爭土地予以變價分割，
    所得價金由兩造按應有部分比例分配（下稱甲案）。
二、被告方面：
　㈠被告Ａ○○：希望能與乙○○共同分得土地，如按應有部分比例為
    原物分割，分割後之小面積農地反而較易出售，且系爭水池
    經填土、鑑界後，各自使用並無困難，爰請求系爭土地依附
    圖所示，將編號A分歸附表編號1至3之被告所共有；編號B分
    歸被告辛○○所有；編號C由原告分得；編號D由被告Ａ○○、乙○
    ○所分得並共有（下稱乙案）。
　㈡被告辛○○：我先前有向其他共有人購買應有部分並移轉所有
    權登記，同意乙案按各共有人應有部分原物分割，我分得土
    地可作農業使用，系爭水池冬季見底，並無妨礙。
　㈢被告乙○○：同意乙案。
　㈣被告黃林淑惠：閱卷後表示意見。
　㈤其餘被告則未於言詞辯論期日到庭，亦未提出書狀為任何陳
    述或答辯。
三、得心證之理由：
　㈠按各共有人，得隨時請求分割共有物。但因物之使用目的不
    能分割或契約訂有不分割之期限者，不在此限。共有物之分
    割，依共有人協議之方法行之。分割之方法不能協議決定，
    或於協議決定後因消滅時效完成經共有人拒絕履行者，法院
    得因任何共有人之聲請，命為下列之分配：一、以原物分配
    於各共有人。但各共有人均受原物之分配顯有困難者，得將
    原物分配於部分共有人。二、原物分配顯有困難時，得變賣
    共有物，以價金分配於各共有人；或以原物之一部分分配於
    各共有人，他部分變賣，以價金分配於各共有人。以原物為
    分配時，如共有人中有未受分配，或不能按其應有部分受分
    配者，得以金錢補償之。以原物為分配時，因共有人之利益
    或其他必要情形，得就共有物之一部分仍維持共有。民法第
    823條第1項、第824條第1至4項分別定有明文。又按分割共
    有物究以原物分割或變價分割為適當，法院應斟酌當事人意
    願、共有物之使用情形、經濟效用及全體共有人之利益等情
    形而為適當之分割，不受共有人所主張分割方法之拘束（最
    高法院88年度台上字第600號裁判意旨參照）。　
　㈡經查，系爭土地為一般農業區之農牧用地，東南側位於林邊
    鄉成功路3巷旁，中央有水池，四周圍雜草，系爭土地東側
    和700地號土地相鄰處有被告乙○○使用鐵皮屋1間，700地號
    土地為私人庭院，南側與養鴨使用之717之2地號土地相鄰，
    北側鄰現作養殖魚池之706地號土地等情，經被告辛○○陳明
    ，並有土地登記謄本、本院勘驗筆錄、照片等件可佐（本院
    卷一第193、198-204；卷三第30-32頁），為兩造所不爭執
    ，可知系爭土地周遭土地多有利用，不乏農用，且附圖之各
    筆土地均鄰東南側，如採原物分割並無形成袋地之虞。
　㈢又本院將乙案詢屏東縣東港地政事務所（下稱東港地政事務
    所），亦獲覆：系爭土地可分割為4筆，另裁判後A部分保持
    共有關係之土地不得再分割等語（本院卷三第84頁），是乙
    案將系爭土地分割為4筆，於法無違。再者，系爭土地共有
    人固為數不少，惟依土地登記謄本、戶籍謄本、繼承系統表
    、拋棄繼承資料等件所示，實質上係因附表編號1至3之被告
    各自公同共有被繼承人所遺系爭土地應有部分（本院卷一第
    38、43-117、168、170-172、174、176；卷三第33-43、52-
    53、60、98、100-108、113、124-150、152-156頁），而附
    表編號1至3之被告對系爭土地之分割方法均未置肯否，佐以
    上述現狀，顯然渠等並未實際使用系爭土地，故淡然以對，
    足認無論採取甲、乙案為分割，對渠等均無不利。
　㈣其餘共有人除原告外，均主張乙案，依附圖所示，乙案分割
    各筆土地形狀完整，酌以系爭土地如有下陷或存有系爭水池
    等情，當有一定時日，依地籍異動索引所示，被告Ａ○○、被
    告乙○○、原告、被告辛○○仍陸續經買賣、移轉登記而取得、
    增加系爭土地應有部分（本院卷三第33-43頁），堪認渠等
    應對系爭土地如何使用及後續施工成本等節有所思量。參諸
    上述周遭土地並無不得使用之情，並衡以現今工程技術，系
    爭水池尚非難以填平或調整用途，而原告亦未對系爭土地下
    陷致難以使用等情提出科學上佐證，即難憑採。況縱為變價
    分割，仍無改系爭土地之現狀，揆諸民法分割共有物本以原
    物分割為優先之意旨，並綜以上述土地現狀、經濟效用、當
    事人意願等節，系爭土地自以乙案採原物分割較妥。
  ㈤至乙案雖由部分共有人維持共有，然如被告Ａ○○、乙○○係因法
    令所限，有東港地政事務所109年6月15日屏港地二字地0000
    0000000號函可考（本院卷二第69頁），且為渠等所主張之
    分割方法，自無不可。另附表編號1至3之被告則考量上述意
    願及公同共有情形，於遺產分割前，維持共有關係，亦未失
    宜；承以渠等迄未就被繼承人所遺系爭土地應有部分辦理繼
    承登記，業如前述，依民法第759條規定，原告請求渠等先
    辦理繼承登記再行分割，為法之所許。
四、綜上所述，原告請求如主文第1項所示，並請求將兩造共有
    系爭土地予以裁判分割，於法並無不合，經本院審酌前述各
    節，應以如主文第2項所示分割方法為適當。
五、本件事證已臻明確，其餘攻擊、防禦方法及所提出之證據資
    料，核與判決結果不生影響，爰不逐一論述，附此敘明。
六、末按因共有物分割、經界或其他性質上類似之事件涉訟，由
    敗訴當事人負擔訴訟費用顯失公平者，法院得酌量情形，命
    勝訴之當事人負擔其一部，民事訴訟法第80條之1定有明文
    。本件係分割共有物而涉訟，法院本不受當事人聲明分割方
    法之拘束，實質上並無所謂何造勝訴、敗訴之問題，且兩造
    因分割結果均蒙其利，故本件訴訟費用，應由兩造依系爭土
    地之應有部分比例分擔，始為公允，爰諭知如主文第3項所
    示。
中　　華　　民　　國　 111　　年　　3 　　月　　24　　日
                  潮州簡易庭  法　官　曾迪群
得上訴（20日）
以上正本係照原本作成。
如不服本判決，應於送達後20日內，向本院提出上訴狀並表明上
訴理由，如於本判決宣示後送達前提起上訴者，應於判決送達後
20 日內補提上訴理由書（須附繕本）。如委任律師提起上訴者
，應一併繳納上訴審裁判費。
中　　華　　民　　國　　111 　年　　3 　　月　　24　　日
                                  書記官　劉佳
附表：
屏東縣○○鄉○○段000地號土地      編號 共有人 繼承人 應有部分比例 附圖分配位置(權利範圍) 換算面積 1 己○○（歿，即被繼承人） 玄○○○、甲○○、庚○○、丑○○、寅○○、宙○○、宇○○、癸○○、地○○、子○○、未○○ 4/32（公同共有） A(公同共有4/9) 191.02 2 林碧舞（歿，即被繼承人） 午○○、巳○○、辰○○、卯○○、酉○○、亥○○、戌○○、天○○ 4/32（公同共有） A(公同共有4/9) 191.02 3 林碧鳳（歿，即被繼承人） 丙○○、丁○○、戊○○ 1/32（公同共有） A(公同共有1/9) 47.76 4 辛○○  14/32 B 668.57 5 黃○○  1/32 C 47.76 6 Ａ○○  1/16 D(1/4) 95.51 7 乙○○  6/32 D(3/4） 286.53 合計     1,528.17 備註：面積單位為平方公尺，小數點後四捨五入。